臺灣高等法院刑事判決　　　　　　　　93年度上訴字第3407號
上　訴　人　臺灣臺北地方法院檢察署檢察官
被　　　告　甲○○
上列上訴人因被告違反公職人員選舉罷免法案件，不服臺灣臺北
地方法院93年度訴字第 697號，中華民國93年10月22日第一審判
決（起訴案號：臺灣臺北地方法院檢察署92年度選偵字第42號）
，提起上訴，本院判決如下：
    主  文
上訴駁回。
    理  由
一、公訴意旨略以：被告甲○○於臺北市第九屆里長選舉民國（
    下同）九十二年一月四日投票前，意圖使同為臺北市中正區
    板溪里里長候選人之現任里長乙○○不當選，竟於九十一年
    十二月底在該里轄區內將內容含有「光天化日之下里長將私
    人之舊機車無故私自變賣處理」、「如果不拿出活動費用，
    立即查報拆除，拆除之後如果不是自家人承包工程，亦要拆
    除」等不實記載之「板溪里民您注意到了嗎？里民之十三問
    ？」之競選文宣，放入各里民信箱內，以散布乙○○變賣里
    民機車之不實事項，並影射乙○○操控該里違章建築、查報
    及拆除，使有違章建築而未曾給付免拆除之活動費用之里民
    害怕乙○○可能檢舉，或使里民懷疑乙○○之人格，而不願
    投票支持乙○○，足生損害於乙○○；因認被告甲○○涉犯
    公職人員選舉罷免法第九十二條之意圖使候選人不當選，以
    文字傳播不實之事罪嫌云云。
二、按犯罪事實應依證據認定之，無證據不得認定犯罪事實，又
    不能證明被告犯罪者，應諭知無罪之判決，刑事訴訟法第一
    百五十四條第二項及第三百零一條第一項分別定有明文；而
    所謂認定犯罪事實之證據，係指足以認定被告確有犯罪行為
    之積極證據而言，該項證據自須適合於被告犯罪事實之認定
    ，始得採為斷罪資料，如未能發現相當證據，或證據不足以
    證明，自不能以推測或擬制之方法，以為裁判之基礎（參照
    最高法院二十九年上字第三一０五號、四十年臺上字第八六
    號及三十年上字第八一六號判例）。又公職人員選舉罷免法
    第九十二條之意圖使候選人當選或不當選罪，係以行為人在
    主觀上有使候選人當選或不當選之犯意，在客觀上有以文字
    、圖畫、錄音、錄影、演講或他法，散布謠言或傳播不實之
    事，足以生損害於公眾或他人者，為構成要件，即必所散佈
    或傳播之事屬捏造之言語或虛構之事，始足該當本罪，倘若
    所散布或傳播之內容並未具虛構不實或謠言，而意在訴諸選
    民加以公評，僅傳述可供公斷之事項，應不該當於公職人員
    選舉罷免法第九十二條犯罪構成要件，且於競選期間，候選
    人之個人信用、操守、人品等均為選民欲深入了解之事項，
    期能真正選賢與能，是該候選人乃類如公眾人物，其信用、
    人品、操守等自均屬可受公評之事項，如非出於毀損他人名
    譽、信用之惡意，即確有對於該傳播內容經過合理查證，確
    信其傳播屬實，縱事後得知真相與該傳播事實有出入，縱候
    選人對於所傳播之言論內容所提出其出處並非無據或出於虛
    捏，或疏虞未能完全自行查證事實真相，欲成立前項罪責，
    檢察官或自訴人仍須負候選人故意虛構具體事實之舉證責任
    （參照最高法院八十九年度台上字第六七四一號、九十二年
    台上字第七四一三號裁判）。
三、查公訴人據以認定被告涉有上揭罪嫌，無非係以被告自承系
    爭「板溪里民您注意到了嗎？里民之十三問？」傳單係其所
    製作、散布，並有「板溪里民您注意到了嗎？里民之十三問
    ？」競選傳單乙份附卷等為其論據。訊據被告甲○○固供承
    有於上揭時地與告訴人乙○○供同參選臺北市中正區板溪里
    第九屆里長時，於競選期間，將製作內含「光天化日之下里
    長將私人之舊機車無故私自變賣處理」、「如果不拿出活動
    費用，立即查報拆除，拆除之後如果不是自家人承包工程，
    亦要拆除」等內容之「板溪里民您注意到了嗎？里民之十三
    問？」傳單予以散發之事實，並有該競選傳單乙份扣案為證
    ，惟被告矢口否認有意圖使候選人不當選，以文字傳播不實
    事項之犯行，辯稱：乙○○擔任里長十二年之久，應當知悉
    舊機車之處理，須里長會同派出所及有關環保單位處理，竟
    未經上開程序或經機車車主同意，擅自將舊機車賣給舊貨商
    ，且在里內包攬違章建築圖利，要違建戶拿出活動費，伊因
    而在里民之十三問傳單中提出供里民判斷等語。則本件所應
    審酌者為被告是否明知為不實事項，而故為製作並散布上開
    競選文宣，意圖使告訴人乙○○不當選。經查：
(一)就被告所散發之上開競選傳單內記載「光天化日之下里長將
    私人之舊機車無故私自變賣處理」部分：臺北市政府警察局
    中正第二分局廈門街派出所於九十一年三月八日下午，接獲
    報案稱收購舊車業者未經同意搬走機車，廈門街派出所員警
    朱國平及鍾良言據報前往臺北市○○街九十五巷五十二號前
    ，發現當時板溪里里長乙○○與收購舊貨業者洪條萬，正將
    三部無牌機車搬上小發財車，員警告知無牌廢機車需查報環
    保單位清潔隊處理，不可逕自搬移，乙○○與洪條萬即將該
    三輛機車抬下放回原位等情，此據告訴人乙○○供明在卷，
    並經證人即到場處理警員鍾良言於原審法院審理時證述無訛
    在卷（見原審卷第一０三頁），並有臺北市政府警察局中正
    第二分局九十二年六月二十日北市警中正二分刑字第０九六
    一六四六八００號函、該局第二組組長蘇萬成九十一年三月
    十四日書具之簽核、廈門派出所警員朱國平九十一年三月十
    二日出具之報告及該局第二組對乙○○訪問紀錄表各乙份附
    卷可稽，至告訴人乙○○雖供稱：伊係接獲汀州路二段一三
    三巷二十二弄三號屋主何先生打電話，說他門前有舊機車，
    影響環境衛生，叫伊處理，伊遂前往現場，見有三輛無牌照
    的舊機車停放該處，剛好有一輛拾破爛的小發財車到該處，
    便詢問老闆有無在處理廢機車，老闆說可以處理無牌照的舊
    機車，伊便告知老闆將機車抬上車，嗣經員警告知要經過查
    報才可處理，伊因為不懂相關法令程序，想說民眾要里長協
    助處理廢置的機車，本於為民服務便將機車交給拾破爛的處
    理，並沒有獲取代價等語，惟依上揭臺北市政府警察局中正
    第二分局第二組組長蘇萬成九十一年三月十四日書具之簽核
    ，上開三輛機車，其中二輛經員警查無資料，另一部為曾貴
    財所有，並表示該部機車尚堪使用，僅尚未修理，所以一直
    擱置該處等情，此並經告訴人乙○○於警訪查時供述在卷，
    而查使用機車須申請一定之牌照，因此機車報廢時亦應須依
    特定程序辦理，以利主管機關對於機車之管理，且查機車縱
    經報廢，然仍尚存有一定之經濟價值，非可即認係屬他人丟
    棄之無主物，告訴人乙○○縱經里民陳述門前被擺放就機車
    ，影響環境衛生，衡情理應先行查訪該舊機車之所有人，請
    求出面處理，若未能尋獲出面處理者，亦應查報環保單位清
    潔隊前來處理，始符規定，告訴人乙○○擔任里長多年，對
    此處理程序當無不知之理，何其竟擅自逕將該等舊機車擬交
    收購舊貨者載走，而將該等舊機車交予私人收購舊貨業者，
    一般確可變賣得利，告訴人乙○○未經查報程序即任意處理
    他人舊機車，以難免啟人疑竇，幸經警接獲報案前來處理，
    始因而阻止該等舊機車遭擅自處理，是本件告訴人乙○○雖
    無將他人所有之舊機車變賣之情，而被告於其製作之上揭競
    選傳單所載告訴人乙○○「將私人之舊機車無故私自變賣處
    理」之語，固稍嫌誇大其詞，惟被告所辯告訴人乙○○未經
    查報程序或經機車車主同意而私自請蒐購舊貨者處理舊機車
    等語，尚非無據，則本件告訴人乙○○未經查報程序即擅自
    處理他人舊機車，被告本於里長不應未依規定處理舊機車之
    理念，於競選中對里長處理舊機車行為之合法性提出質疑，
    尚難認被告明知不實事項，而故意捏造虛偽事實以散佈或傳
    播，圖使候選人不當選之犯意。
(二)就被告所散發之上開競選傳單內記載：「如果不拿出活動費
    用，立即查報拆除，拆除之後如果不是自家人承包工程，亦
    要拆除」部分：證人郭素霞於偵查中及原審法院審理時到庭
    證稱：伊房子遭人檢舉是違建，乙○○幫伊處理，介紹工人
    來修繕，修繕復原完畢後，工務局的人來會勘才說沒問題，
    修繕費一萬多元直接給工人，之後乙○○並說已經幫伊圓滿
    處理好了，要拿二萬元安撫工務局裡面的人，伊基於他是里
    長有幫忙就給他，且因為他在里內擔任里長十二年，類似這
    種工程都是他在處理，有關違章建築的工程也會找他，都是
    由他包工程，後續也都有說要跟人拿錢的事，所以伊知道他
    有幫忙都要拿錢等語（見九十二年度選他字第四四號偵查卷
    第一一０頁、原審卷第一００頁背面至第一０二頁正面），
    而證人吳明章於偵查中亦證稱：伊房子被檢舉是違建，就去
    找市議員李仁人幫忙暫緩拆除，到市議員那理時，乙○○正
    好也在場就問伊什麼事，聽完後說這不是很大的事，要幫伊
    處理，伊想有人幫忙當然說好，沒多久乙○○就說選里長的
    時候要給他幫忙，看是出錢還是出力，伊因是開花店的，就
    答應送他花等語（見同上偵查卷第一０九頁、第一一０頁背
    面及第一一一頁正面），是被告於上開競選傳單內質疑告訴
    人乙○○以違章建築圖利之內容，係有相當理由確信其為真
    實，並非憑空捏造，其就合理懷疑之事實而為之評論，尚難
    遽認被告有散布或傳播不實事項之故意；至證人吳明章於原
    審法院審理時雖改稱：乙○○有來看伊的違章建築，但後來
    伊是找市議員幫忙，乙○○並沒有向伊收錢等語，惟證人吳
    明章當庭仍證稱伊接到違章建築公文後去找乙○○問他怎麼
    辦時，乙○○有來看一下，而乙○○競選里長時，伊也有答
    應要送他花等語（見原審卷第一０四頁正面、第一０五頁正
    面），若非證人吳明章曾有求於告訴人乙○○，證人吳明章
    豈有無故答應告訴人乙○○於其競選期間贈送花籃之理，顯
    見證人吳明章於原審院審理時之證述有避重就輕之嫌，實難
    採為不利被告之認定。
    綜上所述，被告因與告訴人黃國明同時競選臺北市中正區板
    溪里第九屆里長，而製作散發上開競選傳單，其既意在訴諸
    選民就可受公評之里長人格及里政事項加以公評，上揭告訴
    人乙○○指摘之內容並非出於虛構不實或屬捏造，尚難認被
    告有散佈、傳播虛捏不實事實或謠言之故意，此外，復查無
    何其他積極證據足資證明被告有公訴人指訴之上開犯行，被
    告所辯並無散佈或傳播不實事項或謠言，而使乙○○不當選
    之犯意等語，應堪採信，被告犯罪尚屬不能證明，原審因而
    以不能證明被告犯罪，而為被告無罪之諭知，經核並無不合
    ，檢察官依告訴人乙○○請求提起上訴，其上訴意旨以收購
    舊貨業者洪條萬與被告熟識，非無因而勾串陷害告訴人乙○
    ○，及證人郭素霞與告訴人乙○○素不和睦，所述交付二萬
    元之事，顯非事實，而指摘原審判決被告無罪係屬不當，惟
    查告訴人乙○○擅欲將他人所有之舊機車交由洪條萬處理，
    幸經警接獲報案前來阻止，始未得逞，已如前述，而依告訴
    人乙○○所述其係接獲里民陳述門前遭停放舊機車，影響環
    境衛生，而前往處理，適有一輛拾破爛的小發財車到該處，
    因而欲將該等舊機車交由該拾破爛者處理，則被告又如何事
    先與證人洪條萬勾串陷害告訴人乙○○，又證人郭素霞於原
    審法院審理時到庭，依交互詰問之程序加以詢問，其就如何
    因由告訴人乙○○代為處理違章建築乙事而交付二萬元予告
    訴人乙○○等情，已證述綦詳，告訴人乙○○遽認其證言不
    實，殊非可採，是本件檢察官之上訴，尚難認有理由，應予
    駁回。
據上論斷，應依刑事訴訟法第三百六十八條，判決如主文。
本案經檢察官鄭富銘到庭執行職務。
中　　華　　民　　國　　94　　年　　2 　　月　　25　　日
　　　　　　　　　臺灣高等法院刑事第八庭
　　　　　　　　　　　　　　　  審判長法　官　吳　敦
　　　　　　　　　　　　　　　　　    法　官　沈宜生
　　　　　　　　　　　　　　　　　　　法　官  張傳栗
以上正本證明與原本無異。
如不服本判決，應於收受送達後十日內向本院提出上訴書狀，其
未敘述上訴之理由者並得於提起上訴後十日內向本院補提理由書
（均須按他造當事人之人數附繕本）。
                                      書記官　秦慧榮
中　　華　　民　　國　　94　　年　　3 　　月　　1 　　日
